臺北高等行政法院判決
　　　　　　　　　　　　　　　　　　 96年度訴字第00438號
　　　　　　　　　　　　　　　.
原　　　告　史丹利七和國際股份有限公司
代　表　人　甲○○
訴訟代理人　劉法正 律師
　　　　　　楊祺雄 律師（兼送達代收人）
複　代理人　張東揚 律師
被　　　告　經濟部智慧財產局
代　表　人　蔡練生（局長）
訴訟代理人　丙○○
　　　　　　丁○○
參　加　人　乙○○
上列當事人間因新型專利舉發事件，原告不服經濟部中華民國95
年12月4 日經訴字第09506183360 號訴願決定，提起行政訴訟，
並經本院依職權命第三人乙○○參加訴訟，本院判決如下：
    主  文
原告之訴駁回。
訴訟費用由原告負擔。
    事  實
一、事實概要：
    參加人乙○○前於民國（下同）89年2 月3 日以「棘動工具
    （一）」向被告智慧財產局申請新型專利，經被告編為第00
    000000號審查，准予專利，並於公告期滿後，發給新型第19
    5412號專利證書（下稱系爭專利）。參加人復於92年5 月27
    日另案舉發案（N01 ）審查中提出申請專利範圍更正本，經
    被告准予更正並公告，嗣原告以其有違核准時專利法第98條
    第1 項第1 款及第2 項之規定，不符新型專利要件，對之提
    起舉發，案經被告審查，於95年4 月3 日以（95）智專三（
    三）05025 字第09520239390 號專利舉發審定書為「舉發不
    成立」之處分（下稱原處分）。原告不服，提起訴願，經經
    濟部95年12月4 日經訴字第09506183360 號訴願決定駁回，
    原告仍不服，遂向本院提起行政訴訟。本院依職權命參加人
    參加訴訟。
二、兩造聲明：
　(一)原告聲明：
    1.訴願決定及原處分均撤銷。
    2.被告應作成舉發成立之處分。
　(二)被告聲明：原告之訴駁回。
三、兩造之爭點：
   (1)引證3 和引證4 之組合可否證明系爭專利申請專利範圍第1
     項不具進步性？
   (2)引證1 和引證3 之組合，引證2 和引證3 之組合，引證3
   　和引證4 之組合可否證明系爭專利申請專利範圍第13項不
     具進步性？
   (3)引證3 、4 之組合，可否證明系爭專利申請專利範圍第2 至
     12項不具進步性？
　(一)原告主張：
    1.訴願決定所為駁回之理由，概可歸納如后：
    (1)訴願決定書第7 頁倒數第2 行至第8 頁第6 行謂：系爭
        專利與引證3 （即86年7 月11日公告第00000000號「高
        扭力棘輪梅花扳手改良結構」新型專利案，下同）兩案
        之結構特徵不同，引證3 並無法單獨以銑製加工方式得
        到凹圓弧（13）及凹陷部（131 ），且加工方法亦非系
        爭專利之申請專利範圍。
      (2)訴願決定書第8 頁第6 至20行謂：系爭專利與引證1 （
        即84年11月11日公告第00000000號「手工具之驅動結構
        （二）」新型專利案，下同）不僅結構特徵不同，系爭
        專利亦具有結構較簡單、加工較簡化之優點，故系爭專
        利應具有進步性。
      (3)依訴願決定書第8 頁倒數6 行至第9 頁第6 行所載，比
        較系爭專利與引證2 （即89年1 月11日公告第00000000
        號「扳手構造改良」新型專利案，下同），系爭專利之
        構造特徵並未見諸於引證2 中，另外，對於引證3 而言
        ，雖然其凹圓弧（13）可銑製加工成型，但系爭專利與
        引證3 之結構特徵完全不同，系爭專利之申請專利範圍
        第13項並無法由引證2 與引證3 組合而成，引證2 加上
        引證3 無法證明系爭專利申請專利範圍第13項不具進步
        性。
      (4)依訴願決定書第9 頁第6 至23行所載，系爭專利與引證
        4 （即西元1999年6 月22日公開之日本特開平00-00000
        0 號「」專利案，下同）不僅空間型
        態及結構特徵不同，其技術手段和產生的功效亦屬不同
        ，訴願理由謂結合引證3 與引證4 可證明系爭專利不具
        進步性實屬牽強。雖然系爭專利與引證4 之換向開關、
        頂掣裝置、卡掣件及棘動件等構件相似，但上述構件屬
        於棘動工具之基本組件，系爭專利之整體結構並非可由
        引證3 及引證4 作輕易組合而轉換而得，系爭專利仍應
        具有進步性云云。
    2.惟查，原處分及訴願決定理由不僅有漏未審酌之違法，亦
      理應有未依專利法及「專利審查基準」審查之違法，說明
      如下：
    (1)針對原告主張引證1 與引證3 相結合可以證明系爭專利
        申請專利範圍第13項不具進步性之爭點，訴願決定有漏
        未審酌之違法：
        依據訴願決定書第7 頁第12至20行之決定內容可知，
          訴願決定機關已釐清原告於舉發階段對於系爭專利之
          爭點包含：
          (甲)以引證3 及引證4 相結合主張系爭專利第1 項不具
            進步性。
          (乙)以引證1 或引證2 主張系爭專利不具新穎性及進步
            性，但原告於訴願階段對於此爭點不再爭執。
          (丙)以引證1 與引證3 相結合主張系爭專利申請專利範
            圍第13項不具進步性。
          (丁)以引證2 與引證3 相結合主張系爭專利申請專利範
            圍第13項不具進步性。
          (戊)以引證3 與引證4 相結合主張系爭專利申請專利範
            圍第13項不具進步性。
          (己)以引證3 與引證4 相結合主張系爭專利申請專利範
            圍第2 至12 項 不具進步性。
        換言之，以引證1 加引證3 主張系爭案申請專利範圍
          第13頁不具進步性，為原告於「舉發」階段所提出的
          爭點之一。
        惟，觀諸訴願決定書第7 頁倒數第2 行至第8 頁倒數
          第6 行間的理由，訴願決定機關首先針對引證3 與系
          爭專利作比較，再以引證1 和系爭專利比較後後認為
          系爭專利具有結構較簡單、加工較簡化等優點，故具
          有進步性，但對於舉發階段所提出「引證1 與引證3
          相結合可以證明系爭專利申請專利範圍第13項不具進
          步性」之爭點卻未審酌，訴願決定理由確有漏未審酌
          之違法。
      (2)被告及訴願決定機關以未界定在請求項中的技術內容，
        認定系爭專利具有進步性，理應有未依專利法及「專利
        審查基準」審查之違法：
        依據被告89年10月出版之「專利審查基準」第2-3-1
          頁、第2-3-11頁及第2-3-12頁所載內容，可知新型之
          保護及利用，係透過公開記載有新型技術內容之說明
          書，及具有正確明示申請專利範圍之專利權證書來達
          成，其中申請專利範圍中「記載申請專利發明（含新
          型）之構成之必要技術內容、特點」之請求項，稱為
          「獨立項」，獨立項乃作為專利性之判斷、專利權之
          效力、專利權之放棄、異議、依職權撤銷、舉發等劃
          分的基本單位。
        基於獨立項為專利法之判斷及專利權之效力劃分的基
          本單位，因此被告於「專利審查基準」第2-2-16頁至
          第2-2-19頁亦述明「在判斷一新型之進步性時，應以
          申請專利範圍各項請求項所載新型為判斷依據」。換
          言之，以未界定在新型請求項中之技術內容來論究該
          請求項之進步性時，不僅比對基準偏差，亦理應有未
          依專利法及「專利審查基準」審查之違法。此外，根
          據請求項區別說（the doctrine of claim differen
          tiation ），在解讀保護範圍時，範圍較窄之依附請
          求項中的界定內容不能被納入較廣之請求項一併考慮
          ，因此，在解讀獨立項範圍時，理所當然地不應將其
          依附項之定義內容併入作為限制。參酌「專利審查基
          準」第2-3-16頁中所載明「附屬項之記載內容，必須
          包含其所引用之請求項全部技術內容在內，然後對其
          中之技術內容，作進一步敘明其所引用之請求項目外
          之技術特點。」，「附屬項所記載之新型，為含有其
          所引用之獨立項或附屬項新型的全部技術內容在內，
          且附屬項與獨立項新型為同一範疇之新型，所以附屬
          項應與獨立項獲得同一待遇。」，亦足資證明被告在
          審查專利時對附屬項一向之定位，以及所遵循「附屬
          項定義係為獨立項以外（即不包含在獨立項內）之技
          術特徵」原則。
        系爭專利申請專利範圍第13項，其是界定一種「棘動
          工具之扳手本體，該本手本體其一端設有一頭部，另
          一端則形成有一柄部，其中頭部內形成第一容置部，
          而柄設有第三容置部，於第一、三容置部間則設有弧
          形之第二容置部，其中第二容置部與第三容置部之間
          形成一連接部位，不需另外加工打通第二容置部及第
          三容置部，該連接部係使柄部及頭部並非全部鏤空相
          連，可增加頭部與柄部間之結構強度。」分析系爭專
          利第13項獨立項之界定明確得知，該獨立項並未記載
          下列限制條件：
          (甲)第三容置部（15）是呈盲孔（即半鏤空）或貫孔。
          (乙)第一容置部（13）與第三容置部（15）及第二容置
            部（14）是以銑刀銑製而成。
          換言之，在論究系爭專利第13項獨立請求項之新穎、
          進步性時，若將審查方向擺放在第三容置部15是否為
          盲孔或貫孔，以及各容置部是以何種方式成型，不僅
          審查方向偏差，亦有未依專利法及「專利審查基準」
          審查之違法。
        於訴願決定書第8 、9 頁，訴願決定機關在針對系爭
          專利申請專利範圍第13項與引證2 加上引證3 的組合
          進行比較時，是以「引證3 無法單獨以銑製加工方式
          得到凹圓弧（13）及凹陷部（131 ）」為由，審認系
          爭專利申請專利範圍第13項與引證3 之結構特徵不同
          ，惟所謂的「銑製加工」並未界定在系爭專利第13項
          請求項，訴願決定機關將銑製加工方式列為比對內容
          ，確實違反「在判斷一新型之進步性時，應以申請專
          利範圍各項請求項所載新型為判斷依據」之判斷準則
          。
        於訴願決定書第9 頁，訴願決定機關在針對系爭專利
          申請專利範圍第13項與引證3 加上引證4 的組合進行
          比較時，是以「引證4 的第二容置部（14）無法以銑
          製方法加工成型」為由，審認系爭專利申請專利範圍
          第13項與引證4 之結構特徵不同。相同道理，訴願決
          定機關亦將銑製加工方式列為比對內容，該決定理由
          不僅審查方向偏差，亦理應違反「在判斷一新型之進
          步性時，應以申請專利範圍各項請求項所載新型為判
          斷依據」之判斷準則。
        於訴願決定書第9 頁，訴願決定機關指稱「雖然系爭
          專利與引證4 之換向開關、頂掣裝置、卡掣件及棘動
          件等構件相似，但上述構件屬於棘動工具之基本組件
          ，系爭專利之整體結構並非可由引證3 及引證4 作輕
          易組合而轉換而得」，惟系爭專利申請專利範圍第1
          項，其僅界定換向開關（50）、頂掣裝置（60）、卡
          掣件（40）及棘動件（20）的安裝位置、動作，但未
          界定其細部組成，前述元件之細部組成乃於附屬請求
          項，亦即，依系爭專利第1 項獨立項之文字界定，引
          證4 確實以具備等同之換向開關、頂掣裝置、卡掣件
          （12）及棘動件（4 ），原處分及訴願決定認定引證
          4 不具證據力之理由，亦理應違反「在判斷一新型之
          進步性時，應以申請專利範圍各項請求項所載新型為
          判斷依據」之判斷準則，同時未遵循「附屬項定義係
          為獨立項以外（即不包含在獨立項內）之技術特徵」
          原則。
        至於於訴願決定書第8 頁以「系爭專利之第三容置部
          （15）屬半鏤空（即盲孔），而第二容置部（14）則
          屬內部銑槽（非鏤空），且系爭專利並不具有防塵蓋
          （24）、卡簧（16）及容置部（111 ）之構件或裝置
          ，故相較於引證1 具有結構較簡單、加工較簡化」為
          由，審認系爭專利申請專利範圍第13項與引證1 之結
          構特徵不同之原決定理由，已不當地將非屬系爭專利
          第13項之技術特徵（即第三容置部15呈盲孔）列為比
          對條件，上述決定理由亦理應違反「在判斷一新型之
          進步性時，應以申請專利範圍各項請求項所載新型為
          判斷依據」之判斷準則。
        基於訴願決定機關將許多未界定在第1 及第13項獨立
          項之技術內容納入比對之範圍，並據此作成決定之理
          由，確有未依專利法及「專利審查基準」審查之違法
          。
      (3)原處分及訴願決定以各別的證據與系爭專利比對異同之
        處分及決定，亦理應有未依「專利審查基準」審查之違
        法：
        依據「專利審查基準」第2-2-16頁至第2-2-18頁所載內
        容，可知判斷是否能輕易完成時，准予將2 件或2 件
        以上不同文獻之全部內容或其各該文獻之部分內容、或
        同一文獻之各不同部分內容相互組合；准予先前技術
        （prior art ）之各片斷部相互組合。換言之，在判斷
        新型之進步性時，若將各相關證據拆解，並逐一比對各
        證據與新型請求項間之異同，理應有未依「專利審查基
        準」審查之違法。而依「專利審查基準」對於新型進步
        性之法意說明可知，訴願決定對本案之決定理應有下列
        難謂適法、公允之處：
        針對原告主張引證1 與引證3 相結合可以證明系爭專
          利申請專利範圍第13項不具進步性該爭點而言：
          訴願決定機關漏未審酌之理由已如前述，原處分及訴
          願決定未組合引證1 、3 之處分及決定理由難謂與法
          符合，不再贅述。
        針對原告主張引證2 與引證3 相結合可以證明系爭專
          利申請專利範圍第13項不具進步性該爭點而言：
          訴願決定書第8 頁、第9 頁所示，被告及訴願決定機
          關是以「系爭專利申請專利範圍第13項之構造特徵並
          未見諸於引證2 ，及與引證3 之結構特徵完全不同」
          為由，審認引證2 與引證3 的組合不具證據力，意即
          被告及訴願決定機關的比對基準是逕自將系爭專利與
          引證2 之扳手本體（20）的全部內容進行比對，然後
          將系爭專利與引證3 之扳手本體（1 ）進行比對後，
          再據為引證2 與引證3 的組合不具證據力，此等處分
          與決定理由不僅違反符合專利審查基準「准予將2 件
          或2 件以上不同文獻之部分內容相互組合」之判斷準
          則，亦有審查方向上的偏差。
        針對原告主張引證3 與引證4 相結合可以證明系爭專
          利申請專利範圍第13項不具進步性該爭點而言：
          訴願決定書第9 頁所示，被告及訴願決定機關是以「
          系爭專利申請專利範圍第13項與引證4 不僅空間結構
          及結構特徵不同，且技術手段和產生之功效亦屬不同
          」為由，審認引證3 與引證4 的組合不具證據力，意
          即被告及訴願決定機關之前述處分及決定理由，實質
          上亦未組合兩證據，此等處分與決定不但與事實不符
          ，亦已違反符合專利審查基準「准予將2 件或2 件以
          上不同文獻之部分內容相互組合」之判斷準則。
      (4)依「專利審查基準」對於新型進步性之釋示，系爭專利
        各請求項確實有違核准當時專利法第98條第2 項之規定
        ：
        參照系爭專利與引證1 、引證3 之比較圖，系爭專利
          申請專利範圍第13項所界定之「棘輪工具之扳手本體
          」與引證1 、引證3 同屬於棘輪扳手之技術領域，熟
          習棘輪扳手之技術者在見到引證1 與引證3 ，當然可
          以輕易將引證1 之扳手本體（10）的驅動槽（12）、
          定位槽（14）、連通口（15）、連接部位與引證3 之
          凹圓弧（13）進行組合，進而得到在引證1 之扳手本
          體（10）的驅動槽（12）、定位槽（14）之間設置凹
          圓弧同時保留連接部位該結構體，也就是引證1 與系
          爭專利申請專利範圍第13項所請求之扳手本體相同的
          扳手本體結構，再加上引證3 已明確教示出其凹圓弧
          （13）是以銑製而成，具有製造較容易的功效，因此
          熟習該項技術者當然可輕易地組合引證1 與引證3 ，
          前述證據之組合理應可以證明系爭專利申請專利範圍
          第13項不具進步性。
        參照系爭專利與引證2 、引證3 之比較圖，相同道理
          ，引證2 、引證3 與系爭專利亦同屬棘輪扳手，熟習
          棘輪扳手之技術者在見到引證2 與引證3 ，也可以很
          自然地將引證2 之扳手本體（20）的容置空間（23）
          、設置空間（27）、連接孔（28）、連接部位與引證
          3 之凹圓弧（13）進行組合，進而得到在引證2 之扳
          手本體（20）的容置空間（23）、設置空間（27）之
          間設置凹圓弧同時保留連接部位該結構體，故系爭專
          利申請專利範圍第13項所請求之扳手本體不僅與引證
          2 揭示的扳手本體結構相同，其以銑製加工來形成凹
          圓弧之技術特徵亦在引證3 已明確教示，引證3 亦具
          有製造較容易的功效，因此，依進步性判斷之原則，
          引證2 與引證3 的組合不僅具有證據力，亦理應可以
          證明系爭專利申請專利範圍第13項不具進步性。
        參照系爭專利與引證3 、引證4 之比較圖，引證3、4
          與系爭專利同樣屬於棘輪扳手，熟習棘輪扳手之技術
          者在見到引證3 與引證4 ，顯然可以輕易將引證3 在
          扳手本體（1 ）的頭部（10）設置一置放空間（12）
          ，自該置放空間（12）朝向柄部（11）銑製出非鏤空
          凹圓弧（13），與引證4 之在扳手本體的柄部設置一
          第三容置部進行組合，進而得到在引證3 之扳手本體
          （1 ）的置放空間（12）、第三容置部之間設置凹圓
          弧（13）同時保留頂面、底面該結構體，也就是引證
          4 與系爭專利申請專利範圍第13項所請求之扳手本體
          具有相同的結構，而引證3 也明確教示其凹圓弧（13
          ）是以銑製而成，而具有製造較容易的功效，故依進
          步性判斷之原則，組合引證3 與引證4 不僅具有證據
          力，亦可證明系爭專利申請專利範圍第13項不具進步
          性。
        參照系爭專利與引證3 、引證4 之比較圖，引證4 相
          較於系爭專利申請專利範圍第1 項所揭露之技術知識
          有：扳手本體的頭部（1 ）設置有一第一容置部（3
          ）以容裝一棘動件（4 ），柄部設置有一第三容置部
          以供換向開關（含扳動件18及帶動部15）裝設，該第
          一容置部與該第三容置部之間設有一連通第二容置部
          用以裝設一卡掣件（12），該換向開關的帶動部（15
          ）設置有一容置孔（17）供一頂掣裝置（含頂掣件14
          及彈簧16）裝設同時用以推抵該卡掣件（12）的長凹
          槽（13）。
        配合系爭專利與引證3 、引證4 之比較圖所列之構件
          比較表，可以歸納出被舉發案申請專利範圍第1 項之
          換向開關（50）、頂掣裝置（60）、卡掣件（40）、
          棘動件（20）分別等同於引證4 之換向開關（含扳動
          件（18）及帶動部（15））、頂掣裝置（含頂掣件（
          14）及彈簧（16））、卡掣件（12）、棘動件（4 ）
          。
        佐以上述只需將引證4 的第三容置部設置於引證3 的
          柄部且與凹圓弧（13）連通，就可以得到系爭專利之
          扳手本體（10），在此情況下，熟習棘輪扳手該項技
          術者在見到引證3 與引證4 之後，只需將引證3 與引
          證4 進行組合，就可以得出系爭專利申請專利範圍第
          1 項所請求之棘動工具，故依進步性判斷之原則，組
          合引證3 與引證4 確實具有證據力，亦理應可以證明
          系爭專利申請專利範圍第1 項不具進步性。
        至於系爭專利申請專利範圍第2 項至第12項分別為第
          1 項的直接或間接附屬項，誠如原告於舉發理由書第
          6 點所詳載，因為引證3 與引證4 的組合可以證明系
          爭專利申請專利範圍第1 項不具進步性，加上系爭專
          利申請專利範圍第2 項至第12項所進一步請求的技術
          特徵已分別見於引證1 、引證3 、引證4 ，則系爭專
          利申請專利範圍第2 項至第12項亦不具進步性。
　(二)被告主張：
    1.起訴理由第2 項第1 款：被告及訴願決定機關對舉發階段
      所提「引證1 與引證3 相結合可證明系爭專利申請專利範
      圍第13項不具進步性」之爭點有漏未審酌之違法云云。查
      舉發審定書理由(六)第13行「…系爭專利申請專利範圍第13
      項並無法由引證1 之連通口（15）變換成引證3 之凹圓弧
      （13）…」；訴願答辯書理由二「一、第13項並無法由引
      證1 之連通口（15）變換成引證3 之凹圓弧（13）等所能
      輕易思及轉換而得」；訴願決定書第7 頁倒數第2 行至第
      8 頁倒數第6 行「比較系爭專利與引證3 可知，二案之結
      構特徵完全不同…系爭專利與引證1 比較，不僅結構特徵
      不同…具進步性」，第9 頁倒數第2 行「相關引證案之組
      合並無法證明系爭專利申請專利範圍第13項…不具進步性
      」等文意觀之，難謂本案有爭點漏未審酌之違法。
    2.起訴理由第2 項第2 款：系爭專利獨立項並未記載「第二
      容置部（14）是以銑刀銑製而成」，訴願決定機關以「引
      證3 無法單獨以銑製加工方式得到凹圓弧（13）及凹陷部
      （131 ）」，「引證4 的第二容置部（14）無法以銑製方
      法加工成型」等將「銑製加工方式」列為比對內容，違反
      「專利審查基準」；系爭專利申請專利範圍第1 項並未界
      定細部組成，第13項並未界定「第三容置部（15）屬半鏤
      空」，訴願決定機關將未界定在第1 及第13項獨立項之技
      術內容納入比對範圍，有未依「專利審查基準」之違法云
      云。查舉發審定書並無「銑刀銑製」、「第三容置部（15
      ）屬半鏤空」之用語，且訴願答辯書理由(一)「…弧形之第
      二容置部（直接連通第三容置部）製作簡單，…界定已足
      以表示其特徵，並不須加入銑刀銑製等限制條件」等用語
      ，並無違誤；弧形之第二容置部於機械成型加工，本即具
      以「銑刀銑製」而成，訴願決定書明白指出，亦無違誤；
      系爭專利與引證1 、2 、3 、4 結構特徵完全不同，訴願
      決定事實之陳述，並未違反專利審查基準之規定。
    3.起訴理由第2 項第3 款：被告及訴願決定機關對「引證2
      與引證3 之組合不具證據力」、「引證3 與引證4 之組合
      不具證據力」之處分及決定理由，實質上未組合兩證據，
      有違「專利審查基準」云云。查舉發審定理由(六)第13行至
      第18行「系爭專利申請專利範圍第13項…或引證2 連通孔
      （28）變換成引證3 之凹圓弧（13），或引證4 帶動開關
      （15）…等所能輕易思及轉換而得…」難謂實質上未組合
      兩證據審查，亦未違反專利審查基準之規定。
    4.起訴理由第2 項第4 款：引證1 和引證3 之組合，引證2
      和引證3 之組合，引證3 和引證4 之組合可證明系爭專利
      申請專利範圍第13項不具進步性；引證3 和引證4 之組合
      可證明系爭專利申請專利範圍第1 項不具進步性；引證1
      、3 、4 可證明系爭專利申請專利範圍第2~12項不具進步
      性。查此項答辯參酌訴願答辯書理由2 、3 、4 、5 。起
      訴理由均不足採信。
  (三)參加人：未到庭陳述意見。
　　理  由
一、按凡對物品之形狀、構造或裝置之創作或改良，而可供產業
    上利用者，得依專利法第97條暨第98條第1 項規定申請取得
    新型專利。而對於獲准專利權之新型，任何人認有違反專利
    法第105 條準用第27條或違反第97條至第99條規定者，依同
    法第105 條準用第92條第1 項規定，得附具證據，向專利專
    責機關舉發之。從而，系爭專利有無違反專利法之情事而應
    撤銷其新型專利權，依法應由舉發人附具證據證明之，倘其
    證據不足以證明系爭專利有違專利法之規定，自應為舉發不
    成立之處分。
二、參加人乙○○前於89年2 月3 日以「棘動工具（一）」向被
    告智慧財產局申請新型專利，經被告編為第00000000號審查
    ，准予專利，並於公告期滿後，發給新型第195412號專利證
    書（下稱系爭專利）。參加人復於92年5 月27日另案舉發案
    （N01 ）審查中提出申請專利範圍更正本，經被告准予更正
    並公告，嗣原告以其有違核准時專利法第98條第1 項第1款
    及第2 項之規定，不符新型專利要件，對之提起舉發，案經
    被告審查，於95年4 月3 日以（95）智專三（三）05025 字
    第09520239390 號專利舉發審定書為「舉發不成立」之處分
    。原告不服，循序提起行政訴訟，並為事實欄所載各節之主
    張。要之，原告於舉發階段對於系爭專利申請專利範圍第1
    項（獨立項）係以引證3 與引證4 相結合主張其不具進步性
    ；對於系爭專利申請專利範圍第13項（獨立項）係以引證1
    或引證2 主張其不具新穎性及進步性，引證1 與引證3 相結
    合、引證2 與引證3 相結合、引證3 與引證4 相結合主張其
    不具進步性；對於系爭專利申請專利範圍第2 至12項（附屬
    項，直接或間接附屬第1 項）係以引證3 與引證4 相結合主
    張其不具進步性。原告於訴願及行政訴訟階段就被告認定引
    證1 或引證2 無法證明系爭專利申請專利範圍第13項不具新
    穎性及進步性乙節，已不再爭執，是本件應審酌者厥為：
　  (1)引證3 和引證4 之組合可否證明系爭專利申請專利範圍第
      1 項不具進步性？
    (2)引證1 和引證3 之組合，引證2 和引證3 之組合，引證3
    　和引證4 之組合可否證明系爭專利申請專利範圍第13項不
      具進步性？
    (3)引證3 、4 之組合，可否證明系爭專利申請專利範圍第2
    　至12項不具進步性？
三、關於(1)引證3 和引證4 之組合可否證明系爭專利申請專利範
    圍第1項不具進步性部分：
  (一)本件系爭「棘動工具（一）」新型專利案，申請專利範圍共
    13項、第1 及13項為獨立項，第2 至12項為第1 項之附屬項
    ，其主要具有一工具本體，其上設有頭部及柄部，於頭部及
    柄部上分別設有第一、二及第三容置部，一換向開關係置入
    第三容置部內並可旋轉，一頂掣裝置係與換向開關結合在一
    起，並由換向開關帶動其轉動，一卡掣件其一側設齒部，另
    側形成一長凹槽，其係置入第二容置部內，其中頂掣裝置其
    一端係與換向開關卡合，另一端則是伸入卡掣件之長凹槽內
    ，藉以帶動卡掣作於第二容置部內作移動，一棘動件係呈空
    心圓柱狀者，其外緣環設有齒部，其係置入第一容置部內，
    且其上之齒部係與卡掣件之齒部呈貼合狀態，一鎖固件用以
    將棘動件與頭部結合在一起，組裝上僅須動用一鎖固件，無
    須任何蓋子或螺絲，使整支工具外觀上顯得相當整潔，且裝
    配上相當快速，卡掣件由頂掣裝置直接帶動，其與棘動件之
    齒數結合多且卡掣件更能緊密貼合第二容置部之壁面，藉此
    提高整支工具之扭力，再者本第一容置部與第三容置部間設
    有連接部，此可增加扳手本體之承受力，相對亦即提高整支
    工具之有效扭力。原告所提舉發證據1 為系爭專利專利說明
    書影本；證據2 為84年11月11日公告第00000000號「手工具
    之驅動結構（二）」新型專利案（即引證1 ）；舉發證據3
    為89年1 月11日公告第00000000號「扳手構造改良」新型專
    利案（即引證2 ）；證據4 為86年7 月11日公告第00000000
    號「高扭力棘輪梅花扳手改良結構」新型專利案（即引證3
    ）；證據5 之1 為系爭專利與引證1 之比較圖，證據5 之2
    為系爭專利與引證1 、引證3 之比較圖；證據6 為系爭專利
    與引證2 、引證3 之比較圖；證據7 為西元1999年6 月22日
    公開之日本特開平00-000000 號「」專利
    案（即引證4 ）；證據8 之1 為系爭專利與引證3 、引證4
    之比較圖；證據8 之2 為系爭專利與引證4 之比較圖；證據
    9 為專利審查基準封面、第2-2-15頁、第2-2-18頁及2-2-16
    頁；證據10為美國專利事典第250 至251 頁影本；證據11為
    西元2001年9 月4 日公告之美國第US0000000B1 號專利案（
    系爭專利對應之美國申請案），證據11之1 為證據11之局部
    中譯。
  (二)比較系爭專利與引證案3 可知，二案之結構特徵完全不同，
    系爭專利具有3 個容置部，而引證3 僅具有2 個容置部，即
    置放空間（12）及凹圓弧（13），雖然凹圓弧（13）可以銑
    製加工方法成型，但凹圓弧（13）後端之凹陷部（131 ）則
    必須以其他加工方式成型，故引證3 並無法單獨以銑製加工
    方式得到凹圓弧（13）及凹陷部（131 ），且加工方法亦非
    系爭專利之申請專利範圍。
  (三)再者，針對引證4 而言，其揭示在扳手頭部（1 ）有完全開
    放之三個容置部（3 ），此與系爭專利之非全部鏤空（上下
    封閉）之第二容置部（14）以及具有一連接部（16）之構造
    特徵並不相同，且雖然引證4 之第二容置部呈圓弧形，但由
    其形狀尺寸觀之，如欲成型如同系爭專利之非鏤空之第二容
    置部（14）時，則無法以銑製方法加工成型。故系爭專利與
    引證4 不僅空間型態及結構特徵不同，且技術手段和產生的
    功效亦屬不同。
  (四)申言之，系爭專利之容置部結構與引證3 不同（理由已如前
    述），且二案之換向開關及頂掣裝置亦屬不同，屬不同之創
    作，另系爭專利之容置部結構與引證4 完全不同，引證4 之
    容置部是呈完全鏤空之卵型環狀孔（3 ），再以一蓋板（24
    ）和螺絲鎖固蓋合，雖然系爭專利與引證4 之換向開關、頂
    掣裝置、卡掣件及棘動件等構件相似，但上述構件屬於棘動
    工具之基本組件，系爭專利之整體結構並非可由引證3 及引
    證4 作輕易組合而轉換而得，系爭專利扳手本體構造簡單，
    連接部可增加頭部與柄部間之結構強度，有功效增進，引證
    4 、引證3 相結合尚難證明系爭專利申請專利範圍獨立項第
    1 項不具進步性。是原告稱結合引證3 與引證4 可證明系爭
    專利不具進步性，要不足採。
四、關於(2)引證1 和引證3 之組合，引證2 和引證3 之組合，引
    證3 和引證4 之組合可否證明系爭專利申請專利範圍第13項
    不具進步性部分：
  (一)比較系爭專利與引證1 之構造特徵，由引證1 之第3 、4 、
    5 圖可知，定位槽（14）係貫通扳手頭部（11），而第二容
    置部（未標示）雖呈弧形，但係屬半貫通狀，因此需要一防
    塵蓋（24 ） 元件以及一卡簧（16）（包含卡簧頭部（17）
    ）以供在套入驅動槽（12）內環溝（13）時可以凸伸至定位
    槽（14）底部，進而可以頂掣定位槽（14）所置入之構件。
    又引證1 在定位槽（14）後端另鑽設有一容置部（111 ），
    以供容置一強力彈簧（35）及一定位鋼珠（34）。反觀系爭
    專利之第三容置部（15）（對等於引證1 之定位槽（14））
    屬半鏤空，而第二容置部（14）則屬內部銑槽（非鏤空），
    且系爭專利並不具有防塵蓋（24）、卡簧（16）及容置部（
    111 ）之構件或裝置，系爭專利與引證1 比較，不僅結構特
    徵不同，且系爭專利亦具有結構較簡單、加工較簡化之優點
    。
  (二)又引證1 第一、二圖需設有連通口(15)、容置部位(111 )，
    引證3 第三圖凹圓弧(13)內部須設有凹陷部(131 )，且引證
    3 並無引證1 定位槽14之設置，引證1 、3 為不同類型之扳
    手，系爭專利申請專利範圍獨立項第13項「…第一、三容置
    部間則設有弧形之第二容置部，其中第二容置部與第三容置
    部之間形成一連接部位」等並無法由引證1 、3 輕易組合而
    得，系爭專利扳手本體構造簡單，弧型之第二容置部14不須
    另外加工打通第二容置部及第三容置部，製作簡單，有功效
    增進。是引證1 、引證3 相結合尚難證明系爭專利申請專利
    範圍獨立項第13項不具進步性。
  (三)其次，比較系爭專利與引證2 之構造特徵，系爭專利之第二
    容置部（14）呈弧形，而第三容置部（15）之一端有穿透柄
    部之表面且呈圓柱狀，且與第二容置部重疊造成破孔相連，
    亦即在加工成型第三容置部（15）時，介於第二容置部（14
    ）與第三容置部（15）之間的連通口即被自動成型，不需要
    另外加工，而此構造特徵並未見諸於引證2 中。又引證2 第
    三、四圖連接孔(28)、設置空間(27)底部設有孔（未標號）
    ；引證3 第三圖凹圓弧(13)內部需設有凹陷部(131 )，且引
    證3 並無引證2 設置空間(27)之設置，引證2、3為不同類型
    之扳板手，系爭專利申請專利範圍獨立項第13項「…第一、
    三容置部間則設有弧形之第二容置部，其中第二容置部與第
    三容置部之間形成一連接部位」等並無法由引證2 、3 輕易
    組合而得，系爭專利扳手本體構造簡單，弧型之第二容置部
    14不須另外加工打通第二容置部及第三容置部，製作簡單，
    有功效增進。是引證2 、引證3 相結合尚難證明系爭專利申
    請專利範圍獨立項第13項不具進步性。
  (四)再引證4 第1 、5 圖卵型之環狀孔(3) 須以蓋板(24)蓋合，
    引證3 第三圖凹圓弧(13)內部需設有凹陷部(131) ，且引證
    3 並無引證4 卵型之環狀孔(3) 收容帶動開關(15)之設置，
    引證3 、4 為不同類型之扳手，系爭專利申請專利範圍獨立
    項第13項「…第一、三容置部間則設有弧形之第二容置部，
    其中第二容置部與第三容置部之間形成一連接部位」等並無
    法由引證3 、4 輕易組合而得，系爭專利扳手本體構造簡單
    ，弧型之第二容置部14不須另外加工打通第二容置部及第三
    容置部，製作簡單，有功效增進，具進步性，是引證3 、引
    證4 相結合尚難證明系爭專利申請專利範圍獨立項第13項不
    具進步性。
  (五)綜上，足見引證1 和引證3 之組合，引證2 和引證3 之組合
    ，引證3 和引證4 之組合，均無法證明系爭專利申請專利範
    圍第13項不具進步性。
五、關於(3)引證3 、4 之組合，可否證明系爭專利申請專利範圍
    第2至12項不具進步性部分：
    查引證3 結合引證4 無法證明系爭專利申請專利範圍第1 項
    不具進步性，系爭專利申請專利範圍第2 至12項等附屬特徵
    為第1 項獨立特徵之再加限縮，自具進步性。是原告稱：引
    證3 、4 之組合，可證明系爭專利申請專利範圍第2 至12項
    不具進步性云云，亦不足採。
六、原告其餘主張亦不足採：
  (一)原告稱：被告及訴願決定機關對舉發階段原告所提「引證1
    與引證3 相結合可證明系爭專利申請專利範圍第13項不具進
    步性」之爭點有漏未審酌之違法云云。惟查：
    由舉發審定書理由(六)第13行之記載「…系爭專利申請專利範
    圍第13項並無法由引證1 之連通口（15）變換成引證3 之凹
    圓弧（13）…」；及訴願決定書第7 頁倒數第2 行至第8 頁
    倒數第6 行之記載「比較系爭專利與引證3 可知，二案之結
    構特徵完全不同…系爭專利與引證1 比較，不僅結構特徵不
    同…具進步性」，第9 頁倒數第2 行「相關引證案之組合並
    無法證明系爭專利申請專利範圍第13項…不具進步性」等文
    意觀之，難謂原處分及訴願決定漏未審酌引證1 與引證3 之
    結合。
  (二)原告又稱：原處分及訴願決定實質未審酌「引證2 和引證3
    」，及「引證3 和引證4」 之組合云云。惟查：
    舉發審定理由(六)第13行至第18行已記載：「系爭專利申請專
    利範圍第13項並無法由引證1 之連通口變換成引證3 之凹圓
    弧、或引證2 之連接孔變換成引證3 之凹圓弧、或由引證4
    帶動開關容置於卵型環狀孔右側設置於引證3 之柄部或是將
    引證3 凹圓弧設置在引證4 柄部等所能輕易思及轉換而得，
    系爭專利申請專利範圍第13項扳手本體構造簡單，弧型之第
    二容置部製作簡單，有功效增進，具進步性。」（參原處分
    卷第293 頁）是難謂實質上未審查兩證據之組合。
七、綜上所述，原告所提出之各引證案或相關引證案之組合並無
    法證明系爭專利之申請專利範圍第13項及第1 項不具進步性
    ，則被告以系爭專利並無違反核准時專利法第98條第1 項第
    1 款及第2 項之規定，所為本件舉發不成立之處分，並無不
    法，訴願決定予以維持，亦無不合。原告徒執前詞，訴請撤
    銷，及請求被告應作成舉發成立之處分，為無理由，應予駁
    回。
八、兩造其餘攻擊防禦方法均與本件判決結果不生影響，故不逐
    一論述，併此敘明。
據上論結，本件原告之訴為無理由，爰依行政訴訟法第98條第1
項前段，判決如主文。
中　　華　　民　　國　　96　　年　  10　　月　 31  　 日
                        第二庭審判長法  官　徐瑞晃
                                    法  官  畢乃俊
                                    法　官  陳金圍
上為正本係照原本作成。
如不服本判決，應於送達後20日內，向本院提出上訴狀並表明上
訴理由，如於本判決宣示後送達前提起上訴者，應於判決送達後
20日內補提上訴理由書（須按他造人數附繕本）。
中　　華　　民　　國　　96　　年　  10　　月　 31  　 日
                                    書記官  陳可欣
